福建高等法院金門分院民事判決　　　　　　 98年度上字第5號
上訴人即
附帶被上訴人　和發營造有限公司
法定代理人　　王秀伶
訴訟代理人　 辛銀珍律師
　　　　　　 王志豪
上訴人即
附帶被上訴人　趙康
訴訟代理人　　辛銀珍律師
上訴人即附
帶被上訴人　　王志豪
訴訟代理人　　辛銀珍律師
被上訴人即
附帶上訴人　　金門縣政府
法定代理人　　李沃士
訴訟代理人　　林美伶律師
　　　　　　　李志澄律師
上一人
複代理人　　　林國明律師
上列當事人間損害賠償事件，上訴人對於中華民國98年7月24日
福建金門地方法院97年度訴字第19號第一審判決提起上訴，被上
訴人並提起附帶上訴，本院於100年11月24日言詞辯論終結，茲
判決如下：
    主  文
上訴及附帶上訴均駁回。
第二審訴訟費用，關於上訴部分，由上訴人和發營造有限公司、
趙康、王志豪連帶負擔；關於附帶上訴部分，由附帶上訴人金門
縣政府負擔。
    事實及理由
壹、被上訴人即附帶上訴人金門縣政府法定代理人原為李炷烽，
    嗣於審理中因任期屆滿改選由李沃士擔任，金門縣政府新任
    法定代理人李沃士聲明承受訴訟，核無不合，應予准許，合
    先敘明。
貳、被上訴人即附帶上訴人金門縣政府（以下稱金門縣政府）主
    張：
一、緣金門縣政府所管理之金門縣環島北路何厝路段，因埋設管
    線、道路封層之必要，而委由金門縣金沙鎮公所發包予和發
    營造有限公司（下稱和發公司），工程名稱為「環島北路道
    路改善工程（高坑至沙美）」（以下稱系爭工程），和發公
    司並指派趙康為系爭工程之全權負責人及安全衛生主管，王
    志豪則擔任系爭工程路面施作之負責人，其等均為從事工程
    業務之人，於施作系爭工程時，原應注意於施作路面表面刨
    除，而尚未完成施工之前，應在路面高低差處，設置護欄、
    交通錐、警示燈或其他足以阻隔或警告之安全設施，以避免
    道路交通意外事故之發生，且當時亦無不能注意之情事，竟
    疏未設置相關阻隔及警告標誌，以致民國（下同）92年12月
    14日上午6時30分許，因訴外人王克府騎乘車牌號碼WZS-780
    號輕型機車，於後方搭載其妻王許能娥，欲由金沙鎮何厝往
    高坑方向行駛，於途經系爭施工路段時，原應注意僅能在原
    車道內行駛，禁止侵入對向車道內，依當時情形，亦無不能
    注意之情事，竟疏未注意，因見系爭路段右側路面刨除，行
    駛較為困難，即借道駛入對向車道，嗣於通過右側刨除路面
    後，於右側已鋪柏油之路段時，乍見對向有車開燈迎面駛至
    ，於欲變換駛入原己向車道之際，疏未注意右側路面已鋪設
    柏油，造成右側路面較對向車道路面有高約7公分之落差，
    致王克府變換車道失控而人車倒地，後載之王許能娥因之受
    有顱內出血之傷害，經送醫急救，於92年12月14日上午11時
    42分不治死亡，趙康、王志豪因涉及業務過失致死罪，業經
    本院以100年度上更（三）字第4號刑事判決認定有罪（下稱
    系爭刑事案件，尚未確定）。
二、茲被害人王許能娥之配偶王克府及子女王任雄、王麗惠、王
    從仁、王麗網、王任沛、王從武、王從建（下稱王克府等8
    人），依國家賠償法第3條第1項「公有公共設施因設置或管
    理有欠缺，致人民生命、身體或財產受損害者，國家應負損
    害賠償責任」之規定，對賠償義務機關即金門縣政府，以系
    爭工程路段為公有公共設施，金門縣政府設置管理有欠缺為
    由提起國家賠償訴訟，經福建金門地方法院94年度重國字第
    1號確定判決，金門縣政府應賠償王克府新臺幣（下同）56
    萬1717元及王任雄、王麗惠、王從仁、王麗網、王任沛、王
    從武、王從建各15萬元及均自93年8月17日起至清償日止之
    法定遲延利息，暨負擔十分之三訴訟費用即4萬665元。
三、金門縣政府已依前開請求國家賠償事件確定判決，於95年7
    月21日如數給付王克府等8人，含賠償金額及法定利息暨應
    由金門縣政府負擔之訴訟費用，合計180萬3207元，和發公
    司、趙康、王志豪乃損害賠償原因應連帶負責任之人，爰依
    國家賠償法第3條第2項「前項情形，就損害原因有應負責任
    之人時，賠償義務機關對之有求償權」之規定，提起本件訴
    訟。
四、金門縣環島北路何厝段（下稱系爭路段）係屬縣道而由金門
    縣政府編列預算經費，委由金門縣金沙鎮公所發包予和發公
    司，確屬金門縣政府所設置及管理之公有公共設施，金門縣
    政府確為賠償義務機關。
五、和發公司係本件系爭路段工程之承攬人，趙康及王志豪係和
    發公司之工地主任及經理，趙康為該工程之全權負責人及工
    地安全衛生主管，而王志豪則擔任該工程路面施作之負責人
    並聽從趙康之指揮，均為從事工程營造業務之人，故系爭工
    程施工期間道路的交通管制與安全設施之設置，應係由趙康
    與王志豪共同執行與監督，其等有設置安全措施之義務。
六、依系爭工程合約書第17條第2項約定「對於可能危及工地附
    近人民生命、身體及財產之安全，乙方（即和發公司、趙康
    、王志豪所負責之施工單位）應預為防範，如致生傷亡或其
    他損害，概由乙方負責」，且道路交通安全規則第143條亦
    規定「挖掘道路，應事先申請主管機關許可並知會當地警察
    機關；工程進行中，並應樹立警告標誌，夜間並安裝警告燈
    ；工程完竣後，應立即撤除並將障礙物清除。」，堪認和發
    公司、趙康、王志豪於事故現場，確有施作警示標記之作為
    義務無疑。又依系爭工程合約之工程施工計畫書第4章第2節
    有關交通維持方案，「施工中」有佈設各項安全措施之必要
    ，再綜觀該章節所定之規範，其第3點係規劃「施工中」應
    有之安全措施，但緊接之第4點規定，已經指工程施作完工
    後之恢復情形，從而所謂第3點所定之「施工中」，自指施
    工期之全程而言，均須有安全措施，參照施工計畫書亦有「
    施工期間依內政部頒佈之市區道路施工交通安全設施需知有
    關規定，設置交通錐、拒馬、施工標誌、告示牌等安全措施
    」之規定，並無不需設置安全措施之施工期間存在，和發公
    司、趙康、王志豪於事故現場，確有施作警示標記之作為義
    務無疑。
七、依據本件車禍事故處理員警黃武智於系爭刑事案件審理時之
    證詞、趙康於系爭刑事案件中之供述，可知本件工程於施工
    後及夜間，並無設置安全或警告標誌，且趙康亦知施工現場
    因新鋪路面與未施作路面之高低差會有致生人車往來危險之
    虞，而有預防措施之必要，故交代王志豪前往設置安全錐，
    然和發公司、趙康、王志豪實際上並未設置任何安全或警告
    標誌，且因本案事故現場，路面高低差達到7公分，路面高
    低差太大，導致王克府駕駛機車行經該地摔倒，肇致王許能
    娥死亡，和發公司、趙康、王志豪未設置安全措施之疏失，
    與王克府之車禍事故及王許能娥之死亡有因果關係，和發公
    司、趙康、王志豪自應負賠償之責。
八、本件工程既委由和發公司全權施作，和發公司自應依約就此
    路段負安全維護之責任，此與未有施工情形之道路顯不相同
    ，亦即在此施工期間，和發公司、趙康、王志豪依約及依法
    必須負全部之安全維護責任，金門縣政府等同定作人之地位
    ，承攬人及其受僱人或使用人豈可置工程合約之約定義務於
    不論，反而指稱金門縣政府就此亦應負責，甚或主張平均分
    擔義務？亦即，系爭工程於施工期間，既已交由承攬人即和
    發公司負責維護安全，則在施工期間所發生之意外，依前揭
    工程合約書第17條第2項約定，本即應由和發公司及趙康、
    王志豪負責，且本件車禍發生原因，除王克府具有過失外，
    亦係因和發公司、趙康、王志豪未於施工期間設置安全設置
    所致，皆與金門縣政府無涉，金門縣政府尤無過失可言，和
    發公司、趙康、王志豪主張金門縣政府與有過失，應平均分
    擔義務云云，顯係將金門縣政府對外之責任與兩造間之最終
    責任歸屬混淆，顯無理由。金門縣政府自得向和發公司、趙
    康、王志豪求償已依福建金門地方法院94年度重國字第1號
    民事確定判決支付予王克府等8人之賠償金176萬2542元，並
    加計遲延利息。
九、金門縣政府依福建金門地方法院94年度重國字第1號國家賠
    償事件民事判決所應負擔之訴訟費用4萬665元，王克府等8
    人既得據以為向金門縣政府求償，且金門縣政府確實因此而
    支付此部份之訴訟費用，且若非因和發公司、趙康、王志豪
    之施工疏失行為，金門縣政府亦無須應訴而支出此訴訟費用
    ，兩者顯有相當因果關係，該等訴訟費用自屬金門縣政府所
    受之損害，依損害賠償求償權之法理，金門縣政府自得向和
    發公司、趙康、王志豪求償。
十、聲明求為判決：和發公司、趙康、王志豪應連帶給付金門縣
    政府新臺幣180萬3207元及自起訴狀繕本送達之翌日起至清
    償日止按年息百分之5計算之利息；願供擔保請准宣告假執
    行。
參、上訴人即附帶被上訴人和發營造有限公司、趙康、王志豪（
    以下稱和發公司、趙康、王志豪）則答辯：
一、系爭工程路段係金門縣金沙鎮公所管理，和發公司係向金沙
    鎮公所承攬，非向金門縣政府承攬，本件賠償義務機關應係
    金沙鎮公所，非為金門縣政府，金門縣政府自無國家賠償法
    第3條第2項之求償權。
二、本件並無證據證明系爭路段係屬縣道，而由金門縣政府編列
    預算經費，委由金門縣金沙鎮公所發包之事實。至於系爭工
    程合約第15條固然規定如在金門縣道路範圍內施工，應擬定
    交通維持計畫，併同施工計畫，轉請交通主管機關核准後始
    得施工，然此不過是規定交通維持計畫在何種情況下應經過
    交通主管機關核准之規定。在地方行政層級上，金沙鎮固屬
    金門縣轄下，但金沙鎮與金門縣均屬公法人，各有其自治權
    限與財產，縱使系爭工程的交通維持計畫書審核機關為金門
    縣政府工務局，但並不因此即認為金門縣政府即為系爭道路
    管理機關。
三、系爭工程施工計劃書第四章關於交通維持計畫，雖然有明揭
    「例假日期間不施工，保持交通順暢安全」等語，惟其另有
    記載「本工程施工，因施工地點位於金沙至金城往來之主要
    幹道，施工期間需維持往來交通順暢及民眾行車安全，故作
    此計畫」、「3.施工中交通安全措施及圖解─施工期間佈設
    各項安全措施、交通錐、警示燈及其它交通管制設施以及夜
    間安全措施之設置」，足見，上訴人於「施工中」始有佈設
    各項安全措施之必要，在例假日不施工時，上訴人並不負擔
    在路面擺設交通錐、警示燈等安全標示之責任。系爭事故發
    生當日及前一日，適逢週末及週日，並未施工，和發公司、
    趙康、王志豪無依施工中規範設置交通錐等安全設施之必要
    ，即無設置警告標示之作為義務，故無違反注意之作為義務
    。
四、系爭車禍事故涉及之系爭刑事案件，即福建高等法院金門分
    院100年度上更（三）字第4號刑事判決雖認定趙康、王志豪
    二人均有設置安全措施之義務，然疏未為之，均有過失，而
    為趙康、王志豪有罪之判決，惟上開判決對於趙康、王志豪
    二人之作為義務及事件與結果間因果關係之認定，殊有採證
    認事違誤之處，蓋：道路交通安全規則第143條「挖掘道路
    ……工程進行中，並應樹立警告標誌，夜間並安裝警告燈，
    工程完竣後，應立即拆除並將障礙物清除」之規定，應係規
    範「工程進行中」施工單位應為之措施，且對於警告標誌或
    夜間警告燈應如何放置、樹立在何處，則無規定。因此，本
    件和發公司對於工程進行中或施工中應如何設置安全及施工
    警告設施，自應依施工計畫書之規定，於施工中，依不同的
    施工內容為安全措施之設置。而查本件事故發生時，適逢週
    六、週日例假日未施工，依契約與施工計畫書之規定，應開
    放通行，自不可能依施工計畫書圖解施工中的安全措施為設
    置，因此在道路的中央才未見有任何阻礙交通順暢之拒馬、
    交通錐、警示燈或其它警告標誌。和發公司、趙康、王志豪
    既然依施工計畫書之規定為之，即無違反任何作為義務。若
    因施工計畫書之核定有問題，亦屬金門縣金沙鎮公所及交通
    主管機關之責，不應該怪罪和發公司、趙康、王志豪。
五、福建省金門縣車輛行車事故鑑定委員會，其鑑定意見雖認為
    ：王克府騎乘WZS-780號輕型機車，附載坐人後，不得另載
    物品；施工廠商，工程進行中，未樹立警告標誌，夜間未安
    裝警告燈等語，惟其就王克府有違規借道行駛之情節，並未
    採認。又福建省金門縣車輛行車事故覆議鑑定委員會，其鑑
    定意見雖認為：王克府騎乘輕型機車，未注意車前狀況並採
    取必要之安全措施；施工廠商，未樹立警告標誌，夜間未安
    裝警告燈等語，亦就王克府有「附載坐人後，不得另載物品
    」及「借道行駛」之違規，並未論究。職是，上開二份鑑定
    意見，均各有偏頗，未能就事實全般為審酌，自無採認之價
    值。而國立交通大學之鑑定，其鑑定後之綜合研判為「王克
    府駕駛輕型機車借道行駛，變換車道失控，為肇事原因」，
    對於和發公司、趙康、王志豪未設置適當警告設施之疏失，
    僅判定是違規行為，與事故並無因果關係。
六、訴外人王克府騎乘機車至系爭事故路段前，一開始就已經知
    道該路段正在整修路面，路面因刨除而凹凸不平，所以他就
    選擇較平的對向車道行駛，可知該路段是否有警告標示，並
    不影響王克府騎車的注意能力。而王克府騎機車摔倒，是因
    為他借道行駛對向車道時，發現有來車，所以他「趕快」、
    「急忙」的轉向原車道，失控而人車倒地。且王克府未能在
    己向車道已鋪好柏油之路段騎回原車道，仍借對向車道行駛
    ，明顯違反交通安全規則。因此，安全設施之設置與否，既
    然不影響王克府對於路面的判斷與行車路線之選擇及注意，
    縱然沒有安全設施，若王克府能謹守交通安全規則於附載坐
    人後，不在機車前放置物品，又在行經原車道已鋪好柏油之
    情形下，騎回原車道，且小心注意車前狀況，不慌張，適時
    作好停車準備之安全措施，也不會因路面高低不平而操控失
    當摔倒，足見安全設施之設置與否，並非王許能娥死亡結果
    之相當條件，並無相當因果關係。亦即系爭事故致使被害人
    王許能娥頭部受創不治死亡，其直接原因當是王克府騎乘機
    車應注意，能注意，而不注意之過失行為所致，與趙康、王
    志豪二人是否有設置安全及施工警告設施並無相當因果關係
    ，和發公司、趙康、王志豪自無庸負過失損害賠償責任。
七、系爭路段於本件事故發生的前一天晚上（即92年12月13日）
    雖然有車禍發生，然該車禍係因雙方均係酒醉駕車而肇事，
    實與路段有無安全措施無關。又92年12月13日晚上，趙康接
    獲通知該路段發生車禍，趙康便通知王志豪前往作標誌，且
    事實上，王志豪92年12月13日晚上確實有前往擺設交通錐，
    否則隔天92年12月14日員警黃武智前往事故路段攝影採證時
    ，就不可能還見到二個交通錐。因此，趙康、王志豪並無不
    作為之過失責任，和發公司、趙康、王志豪自無庸負賠償責
    任。
八、系爭工程施工計畫書第二章第四節「安全衛生工作記畫」中
    「五、安全衛生工作之推動……（二）安全衛生主管…」規
    定安全衛生主管執行有關安全衛生管理事項及教導、督導所
    屬依安全作業標準方法實施，因此，系爭工程的安全衛生有
    關事項之執行與督導，係由擔任工地主任及安全衛生主管之
    趙康負責。而王志豪固然負責路面柏油鋪設，亦只在路面施
    工時有各項作業的執行與管理之職責，然而本件事故發生之
    時間為假日，並未施工，自非王志豪應該負責，縱然王志豪
    受趙康的指揮調度，然最後應負責監督管理的人是趙康，倘
    若本件有工程上之安全疏失導致王許能娥之死亡，自應由趙
    康負責，王志豪並無違背其職務，自不應共同負過失責任。
九、福建金門地方法院94年度重國字第1號國家賠償事件，和發
    公司、趙康、王志豪並非當事人，又未被告知參加訴訟，本
    非該確定判決之既判力所及。而國家賠償法施行細則第24條
    第1項縱然有規定賠償義務機關得在一定金額限度內，逕行
    決定賠償金額，惟依國家賠償法第3條第2項之規定，賠償義
    務機關求償之對象，係以「就損害原因有應負責任之人」為
    限，意即求償的範圍，亦應僅限於被害人之「損害」為限，
    非賠償義務機關全部賠償金額，否則可能因賠償義務機關基
    於其他原因作考量而決定高於實質「損害」之金額為賠償，
    反使該應負責任之人受有加重之賠償責任，自非公平合理。
    事實上，王克府等8人對金門縣政府請求國家賠償所主張損
    害之項目及金額，實有諸多不實及無理由之處，鈞院應重行
    審認：
（一）喪葬費部分：
１、王克府等8人提出的憑證單據，因均為影印本，且影印不清
    ，致多張單據無法辨識其內容（如編號2、3、5、17、29、3
    0等），且單據亦無法辯識出具人之店章或私章（如編號2、
    3、5、16、17、20、23、29、30等），無從辯認其真實性。
２、喪葬明細表編號28並無單據可憑，無法證明有實際支出。
３、喪葬明細表編號2、3、12、13、14、16、26、30等部分，非
    屬殮葬所必要之費用。
４、喪葬明細表編號17、23之費用，高於本地行情，本地葬儀社
    所開立之估價單道士（五師三陣、五亭、返主轎）費用僅4
    萬6000元，墓碑、墓蓋等花崗石1式僅1萬3000元，其超出行
    情之部分應不予准許。
（二）精神慰撫金部分：王克府等8人請求賠償之精神慰撫金過
      高。
十、金門縣政府於福建金門地方法院94年度重國字第1號民事判
    決後，無端放棄訴訟上審級程序之救濟，難謂已盡其利己之
    能事，不免令和發公司、趙康、王志豪質疑其藉法律上有求
    償權之規定，乃私相授受，而將賠償轉嫁和發公司、趙康、
    王志豪，致令和發公司、趙康、王志豪在未被告知訴訟之情
    形下，有受承擔賠償責任的危險。因此，金門縣政府向和發
    公司、趙康、王志豪求償其賠償王克府等8人之全額，並無
    理由。
十一、福建金門地方法院94年度重國字第1號民事判決係認定「
      本件被告機關既未於系爭工程施工後，對系爭路段採取封
      閉或禁止通行，以防止用路人不慎進入系爭路段工程而造
      成危險，而於系爭路段附近600公尺處發生車禍後，復未
      及時採取足以防止危險損害發生之具體措施，顯有管理上
      之欠缺無訛」等語，即是判認金門縣政府就系爭道路之管
      理有欠缺，乃屬自己過失責任，該管理欠缺與和發公司、
      趙康、王志豪無關，和發公司、趙康、王志豪非該管理過
      失造成損害須應負責任之人，且和發公司、趙康、王志豪
      與金門縣政府間亦無系爭事故路段工程之契約關係，亦不
      必對金門縣政府負契約上之損害賠償責任，因此金門縣政
      府實無權依國家賠償法第3條第2項之規定對和發公司、趙
      康、王志豪求償。
十二、本件倘若認為和發公司、趙康、王志豪對於被害人王許能
      娥之死亡應負賠償責任，亦屬與金門縣政府同為應連帶負
      責任之人，依民法第280條規定，應平均分擔賠償義務，
      準此，金門縣政府更不得以全部的賠償金額向和發公司、
      趙康、王志豪為求償。
十三、國家賠償法第3條第2項係規定「前項情形，就損害原因有
      應負責任之人時，賠償義務機關對之有求償權」，是就求
      償之範圍，自是以與損害原因有直接關聯之損害為限。被
      害人對國家請求賠償之權利，屬公法上之請求權，而賠償
      義務機關因受被害人之損害賠償請求所負擔之訴訟費用，
      則是依據民事訴訟法規定的負擔，係自己責任，與被害人
      損害發生原因無關，當無求償權利。
十四、爰求為（答辯聲明）：駁回金門縣政府之訴及其假執行之
      聲請；如受不利判決，願供擔保請准宣告免為假執行：
肆、原審為兩造一部勝訴、一部敗訴之判決，和發公司、趙康、
    王志豪就其敗訴部分提起上訴，金門縣政府就其敗訴部分提
    起附帶上訴：
一、原判決主文：
    （一）和發公司、趙康、王志豪應連帶給付金門縣政府176
          萬2542元及自97年7月19日起至清償日止按年息百分
          之5計算之利息。
    （二）金門縣政府其餘之訴駁回。
    （三）訴訟費用1萬8919元，由和發公司、趙康、王志豪連
          帶負擔百分之九十八即1萬8541元，餘由金門縣政府
          負擔。
    （四）本判決第一項於金門縣政府以58萬7514元為和發公司
          、趙康、王志豪供擔保後得為假執行；但和發公司、
          趙康、王志豪如以176萬2542元為金門縣政府預供擔
          保，得免為假執行。
    （五）金門縣政府其餘假執行之聲請駁回。
二、和發公司、趙康、王志豪：
（一）上訴聲明：
1、原判決不利於和發公司、趙康、王志豪部分均廢棄。
2、前項廢棄部分金門縣政府在第一審之訴駁回。
3、如受不利判決，願供擔保請准宣告免為假執行。
（二）附帶上訴答辯聲明：
1、附帶上訴駁回。
2、如受不利判決，請准供擔保，免為假執行。
三、金門縣政府：
（一）上訴答辯聲明：上訴駁回。
（二）附帶上訴聲明：
1、原判決不利附帶上訴人部分廢棄。
2、上開廢棄部分，和發公司、趙康、王志豪應再連帶給付金門
   縣政府4萬665元，及自97年7月19日起至清償日止，按年息百
   分之5計算之利息。
3、願供擔保請准宣告假執行。。
伍、兩造不爭執事項（見本院98年度上字第5號民事卷第95至96
    頁）（為說明之便，稱謂略有變動）：
一、和發公司與金門縣金沙鎮公所於91年11月27日簽訂「環島北
    路道路改善工程（高坑至沙美）」工程合約書，和發公司自
    92年12月9日起在金沙鎮○○○路何厝往高坑路段，承攬施
    作環島北路施工路段路面填補、刨除、密級配瀝青混泥土鋪
    設工程。
二、和發公司指派趙康為系爭工程之全權負責人及安全衛生主管
    ，王志豪則擔任系爭工程路面施作之負責人，均為從事工程
    營造業務之人。
三、92年12月14日上午6時30分許，訴外人王克府騎乘車牌號碼W
    ZS-780號輕型機車，於後方搭載其妻王許能娥，前方腳踏板
    載運一桶海蚵，欲由金沙鎮何厝往高坑方向行駛，於途經「
    環島北路道路改善工程」施工路段時，王克府見路面刨除，
    難以行駛，遂借道駛入對向車道，嗣王克府人車倒地，造成
    後載之王許能娥因之受有顱內出血之傷害，經送金門縣立醫
    院急救後不治。
四、金門縣政府業已依福建金門地方法院94年度重國字第1號民
    事確定判決，於95年7月21日支付王克府、王任雄、王麗惠
    、王從仁、王麗網、王任沛、王從武、王從建等共8人國家
    賠償金額176萬2542元及訴訟費用4萬665元。
五、金門縣政府起訴請求之利息起算日為97年7月19日。
六、金門縣政府於原審所提出之原證一、二、三、四、五等書證
    ，形式真正不爭執。
七、事故發生時，該路段已刨除及完成鋪設之交接處即高低落差
    交接處，和發公司、趙康、王志豪並未設立任何警告標誌。
陸、本件經依民事訴訟法第463條準用同法第270條之1第1項第3
    款、第3項規定，整理並協議簡化爭點如下（見本院98年度
    上字第5號民事卷第96頁）（為說明之便，爭點次序及稱謂
    略有變動）：
一、金門縣政府是否為賠償義務機關？
二、和發公司、趙康、王志豪就王許能娥之死亡是否應負過失損
    害賠償責任（包括王志豪是否應負連帶賠償責任之爭執）？
三、如和發公司、趙康、王志豪應負過失損害賠償責任，則金門
    縣政府得向和發公司、趙康、王志豪求償之金額為何？訴訟
    費用4萬665元可否請求？
柒、就上開爭點，本院判斷如下：
一、金門縣政府是否為賠償義務機關？
    按公有公共設施因設置或管理有欠缺，致人民生命、身體或
    財產受損害者，國家應負損害賠償責任；依第3條第1項請求
    損害賠償者，以該公共設施之設置或管理機關為賠償義務機
    關，國家賠償法第3條第1項、第9條第1項分別定有明文，且
    國家賠償法第3條所定之國家賠償責任，係採無過失主義，
    即以該公共設施之設置或管理有欠缺，並因此欠缺致人民受
    有損害為其構成要件，非以管理或設置機關有過失為必要，
    此有最高法院85年台上字第2776號判例可資參照。次按，縣
    （市○○道路之規劃、建設及管理，為縣（市）自治事項；
    鄉○鎮○市○道路之建設及管理，則為鄉（鎮、市）自治事
    項，地方制度法第19條第10款、第20條第6款亦有明定，是
    以「縣道」之設置及管理機關為縣（市）政府，「鄉道」之
    設置及管理機關則為鄉（鎮、市）政府。本件情形，系爭車
    禍事故地點「環島北路（何厝往高坑路段）」，係屬供公眾
    通行之道路，為兩造所不爭執。其次，與系爭車禍事故有關
    「環島北路道路改善工程」採購合約雖係由金門縣金沙鎮公
    所與和發公司簽立，然系爭車禍事故地點「環島北路（何厝
    往高坑路段）」係屬「縣道」之事實，有警製道路交通事故
    調查表在卷可稽（見金門縣警察局金沙警察所刑案偵查影卷
    第35頁），則依前揭地方制度法第19條第10款之規定，顯然
    系爭車禍事故地點「環島北路（何厝往高坑路段）」之設置
    及管理機關確為「金門縣政府」無訛，至於「金門縣政府」
    要採取何種手段來管理上開道路，其自有本於地方自治權限
    為合宜之決定，其自為管理固無不可，其委由下級自治機關
    管理亦屬適法。因此，縱使系爭「環島北路道路改善工程」
    採購合約係由金門縣金沙鎮公所簽立，亦無從依此即遽認「
    金門縣政府」並非上開道路之設置及管理機關。從而，因公
    有公共設施「環島北路」設置或管理有欠缺，導致人民生命
    、身體或財產受損害時，應依國家賠償法第9條第1項負損害
    賠償責任之機關，確為「金門縣政府」無誤。故本件車禍事
    故之被害人（即死者）王許能娥之繼承人以系爭車禍事故地
    點「環島北路（何厝往高坑路段）」之設置及管理有欠缺為
    由，以「金門縣政府」為被告，提出國家賠償訴訟，訴請「
    金門縣政府」賠償其損失（即福建金門地方法院94年度重國
    字第1號請求國家賠償事件），「金門縣政府」應訴後，依
    該確定判決內容賠償予被害人（即死者）王許能娥之繼承人
    ，「金門縣政府」自為適法之賠償義務機關。依此，「金門
    縣政府」於賠償予被害人（即死者）王許能娥之繼承人後，
    主張本件損害發生之原因應由和發公司、趙康、王志豪負責
    ，遂依國家賠償法第3條第2項規定提起本訴，於法亦無不合
    ，和發公司、趙康、王志豪以前揭【參、一】、【參、二】
    所載事由，辯稱「本件賠償義務機關應係金沙鎮公所，非為
    金門縣政府，金門縣政府自無國家賠償法第3條第2項之求償
    權。」云云，顯屬無據，均不足採認。反之，金門縣政府主
    張其為賠償義務機關，並得國家賠償法第3條第2項規定提起
    本訴自屬有據。
二、和發公司、趙康、王志豪就王許能娥之死亡是否應負過失損
    害賠償責任（包括王志豪是否應負連帶賠償責任之爭執）？
（一）金門縣政府主張本件車禍發生經過：92年12月14日上午6
      時30分許，訴外人王克府駕駛車牌號碼WZS-780號輕型機
      車，搭載其妻王許能娥及載運海蚵（機車腳踏板上），由
      金沙鎮浦山里后宅23號住處出發從何厝往高坑方向行駛，
      欲往金湖鎮新市里菜市場賣海蚵，因環島北路路面整修，
      往中蘭路面車道因路面刨除而凹凸不平，王克府途經該何
      厝施工路段時，王克府見其行向何厝路段車道（即右側車
      道）路面刨除，難以行駛，遂借道而駛入對向路面尚未刨
      除之左側車道，嗣王克府機車於左側車道行駛中，在通過
      其右側車道有刨除路面之路段，並駛經其右側車道已鋪柏
      油之路段時，因乍見對向有自小貨車迎面駛至，王克府旋
      即變換車道欲右轉駛入原右側車道，惟因兩車道即對向車
      道尚未刨除路面與原車道已鋪設柏油之路面，兩車道路面
      中線交接處有高達約7公分之高低落差，以致機車失控，
      人車倒地，造成附載之王許能娥頭部右側撞擊地面受有顱
      內出血之傷害，經送醫急救無效死亡之事實，業據證人王
      克府於系爭刑事案件偵、審中證述明確（見金門縣警察局
      金沙警察所刑案偵查影卷第23至24頁，福建金門地方法院
      檢察署93年度偵字第64號影卷第6至7頁，福建金門地方法
      院93年度訴字第39號刑事影卷第62至68頁），核與趙康於
      系爭刑事案件審理時所供承「本件車禍肇事路段，係因部
      分路面刨除，而造成路面顛簸，且有高低差。」等情（見
      福建金門地方法院93年度訴字第39號刑事影卷第90至91、
      94至95頁）；王志豪於系爭刑事案件審理時所供承「本件
      車禍肇事路段，於施工過程中路面會有高低差。」等情（
      見福建金門地方法院93年度訴字第39號刑事影卷第77頁）
      ；證人即承辦本件車禍事故之員警黃武智於系爭刑事案件
      審理時所證述「系爭事故地點的散落物方向，即往中蘭路
      面之落差7公分。」等情（見福建金門地方法院93年度訴
      字第39號刑事影卷第83頁）；系爭刑事案件承審法官勘驗
      員警黃武智所提出之現場蒐證錄影光碟內容之結果「被害
      人行車方向之同向車道，有些路段已刨除路面而凹凸不平
      ，有些路段則已鋪設柏油。對向車道是平坦路面。」等情
      （見福建金門地方法院93年度訴字第39號刑事影卷第26至
      27頁）；承辦檢察官於車禍發生翌日（即92年12月15日）
      至事故現場勘驗時所見「現場原刨除路面已鋪設柏油，路
      面顯高於對向車道。」等情（見福建金門地方法院92年度
      相字第36號影卷第32頁）；依刑事案件卷附之車禍現場照
      片、道路交通事故現場圖（見金門縣警察局金沙警察所刑
      案偵查影卷第34、140至145頁）所示「以王克府行駛方向
      為基點，右側己向路面已經刨除，左側對向路面則係未刨
      除之原鋪設路面，而朝中蘭方向繼續行駛，可進入右側己
      向路面已完成柏油鋪設之路段，被害人車禍倒地處之己向
      車道與對向車道間有路面高低差7公分。」等情，均相符
      合。佐以，本院100年度上更（三）字第4號刑事判決就系
      爭車禍發生原因，亦同此認定，此有該案判決書在卷可稽
      （見本院98年度上字第5號民事卷第170至186頁）。依此
      ，堪認金門縣政府所主張本件車禍發生經過，確與實情相
      符，自可採信。
（二）按挖掘道路，工程進行中，應樹立警告標誌，夜間並安裝
      警告燈，工程完竣後，應立即撤除並將障礙物清除；道路
      施工路段，應設置警告標誌；警告標誌設置位置與警告標
      的物起點之距離，應配合行車速率，自45公尺至200公尺
      為度，如受實際情形限制，得酌予變更，但其設置位置必
      須明顯，並不得少於安全停車視距；於施工路段附近，應
      設置施工標誌，以告示前方道路施工，車輛減速慢行或改
      道行駛；道路因施工、養護或其他情況致交通受阻，應視
      需要設置各種標誌或拒馬、交通錐等，夜間應有反光或施
      工警告燈號，道路交通安全規則第143條、道路交通標誌
      標線號誌設置規則第22條第4款、第23條第4款、第142條
      第1項、第145條第1項分別定有明文。又和發公司承攬系
      爭工程所簽署工程契約第17條已約明「施工期間，乙方（
      即和發公司）應於工作地點依照道路交通標誌標線號誌設
      置規則，及金門縣政府有關規定，設立明顯之標示，以策
      安全」、「對於可能危及工地附近人民生命、身體及財產
      之安全，乙方（即和發公司）應預為防範，如致生傷亡或
      其他損害，概由乙方負責。」，且契約附件「施工計劃書
      」第四章「交通維持計畫」部分，亦載明「交通維持方案
      ，施工交通管制與安全設施分為下列6項：標誌，包括警
      告、禁制、指示及施工標誌。槽化導向設施，包括拒馬、
      交通錐及直立導標。標線。警告照明設施，包括警告燈號
      、閃光箭頭板及照射燈。其他，包含…旗幟、告示牌。」
      、「施工前交通衝擊減輕方案：…配合各階段施工，車道
      配置之變化，實施…交通標誌設置…。」、「施工中交通
      安全措施及圖解：施工期間佈設各項安全措施、交通錐、
      警示燈及其他交通管制措施及夜間安全措施之設置。」、
      「施工安全措施之方法：於道路開挖地點前300公尺架設
      道路施工之標誌。於150公尺處架設單線行車之標誌。50
      公尺處架設車輛慢行之標誌。」、「其他施工時注意事項
      ：本工程在施工期間，白天設置拒馬及交通錐維持交通，
      夜間則設置大型警示燈以維安全。施工期間依內政部頒佈
      之市區道路施工交通安全設施需知有關規定，設置交通錐
      、拒馬、施工標誌、告示牌等安全措施。例假日期間不施
      工，保持交通順暢安全」，並有相關之施工安全措施圖解
      供參，此有系爭工程合約書、施工計劃書在卷可稽（見金
      門縣警察局金沙警察所刑案偵查影卷第45、216至222頁）
      。本件情形，系爭事故路段因和發公司、趙康、王志豪施
      工，導致被害人王許能娥行車方向之路面因刨除而顛簸難
      行，繼續前行，被害人行車方向之路面雖已鋪設柏油，但
      與左側對向未刨除之原鋪設路面存有路面高低差7公分之
      事實，既經認定在前，顯然事故路段確有肇致用路人發生
      危險之虞（此觀趙康於系爭刑事案件審理中所供述「（辯
      護人問：為何交代在高低差的地方放交通錐？）一般而言
      ，會有危險性。」等語即明，見福建金門地方法院93年度
      訴字第39號刑事影卷第95頁），而和發公司是系爭工程之
      承攬人，趙康係和發公司所指派之系爭工程全權負責人及
      安全衛生主管，王志豪則係和發公司所指派之系爭工程路
      面施作負責人，均為從事工程營造業務之人，和發公司、
      趙康、王志豪於施作系爭工程時，在全部完工之前，自應
      遵守前揭道路交通安全法規規定及上開契約約定，於系爭
      施工路段設置適當之警告標誌及燈號，提醒用路人該路段
      或顛簸難行、或兩側路面接縫處（即路中央處）有高低落
      差，提醒用路人採取減速慢行或其他適當措施，以避免車
      禍危險之發生，且依當時情形，亦無不能注意之情事，迺
      和發公司、趙康、王志豪於本件車禍事故發生當時，於系
      爭施工路段及車禍地點竟疏未設置任何之警告標誌及燈號
      （此為兩造於本院行爭點整理時所不爭執之事實），導致
      王克府駕駛機車搭載被害人王許能娥，於行經事故地點時
      ，王克府因未及注意到兩車道中線交接處有高達約7公分
      之高低落差，以致機車失控，人車倒地，造成王許能娥死
      亡，顯然和發公司、趙康、王志豪於業務之執行上確有疏
      失之處（按：於本件車禍發生後翌日即92年12月15日檢察
      官至車禍現場勘驗時，和發公司已在系爭事故路段有高低
      落差之中線位置擺設交通錐，此有檢察官之勘驗筆錄可佐
      ，見福建金門地方法院檢察署92年度相字第36號影卷第32
      頁），且渠等之疏失行為，與被害人王許能娥因本件車禍
      死亡之結果間，確有相當因果關係無訛。
（三）佐以，本件車禍於刑事案件偵、審時，經送請送福建省金
      門縣車輛行車事故鑑定委員會鑑定、福建省金門縣車輛行
      車事故覆議鑑定委員會覆議鑑定「本件車禍肇事原因」，
      其鑑定及覆議鑑定意見亦同本院上開認定，認為「施工廠
      商於工程進行中，未樹立警告標誌，夜間未安裝警告燈，
      為本件事故發生原因」，此有鑑定意見書二份在卷可稽（
      見福建金門地方法院檢察署93年度偵字第64號影卷第12至
      13、51至52頁）。又趙康、王志豪因本件車禍事故所涉業
      務過失致死案件，經本院刑事庭審理結果，亦認為趙康、
      王志豪於系爭車禍路段因未設置適當之警告標誌與安全設
      施，致造成本件車禍，趙康、王志豪確有過失，且趙康、
      王志豪二人之過失行為與被害人王許能娥因本件車禍死亡
      間，顯有相當因果關係，而為趙康、王志豪有罪判決之事
      實，亦有本院100年度上更（三）字第4號刑事判決書附卷
      可參（見本院98年度上字第5號民事卷第170至186頁），
      且經本院調閱上開刑事案件卷宗查明屬實。依此，益徵和
      發公司及其員工趙康、王志豪於業務之執行上確有前揭疏
      失，且因其疏失行為肇致本件車禍發生，導致被害人王許
      能娥死亡之結果甚明。
（四）至於和發公司、趙康、王志豪雖以【參、三】、【參、四
      】所載事由，辯稱「道路交通安全規則第143條係規範『
      工程進行中』施工單位應為之措施，且對於警告標誌或夜
      間警告燈應如何放置、樹立在何處，均無規定，則就系爭
      工程應如何設置安全及警告設施，自應依施工計畫書之規
      定。而依系爭工程施工計劃書第四章關於交通維持計畫之
      約定，和發公司、趙康、王志豪於『施工中』始有佈設各
      項安全措施之必要，在例假日不施工時，並不負擔在路面
      擺設交通錐、警示燈等安全標示之責任。本件事故發生時
      ，適逢週六、週日例假日未施工，且依契約與施工計畫書
      之規定，應開放通行，自不可能依施工計畫書圖解施工中
      的安全措施，設置拒馬、交通錐、警示燈或其它警告標誌
      ，和發公司、趙康、王志豪既然依施工計畫書之規定為之
      ，即無違反任何作為義務。」云云，然查：
1、道路交通安全規則第143條明確規定「挖掘道路，工程進行中
   ，應樹立警告標誌，夜間並安裝警告燈，工程完竣後，應立
   即撤除並將障礙物清除。」，其立法意旨在於確保施工路段
   之用路人安全，且其條文文義亦已明確表示「應自工程開始
   ，至全部完工時止之工程進行期間，均應樹立警告標誌、夜
   間警告燈」，顯然並無「只有工程進行施作當時，應樹立警
   告標誌、夜間警告燈，於完工前之例假日或夜間無施工時，
   不用樹立警告標誌、夜間警告燈」之意旨，此亦可參見前揭
   道路交通標誌標線號誌設置規則第22條第4款、第23條第4款
   、第142條第1項、第145條第1項規定之意旨即明，故和發公
   司、趙康、王志豪刻意曲解法條文義及立法意旨辯稱「道路
   交通安全規則第143條係規範『工程進行中』施工單位應為之
   措施」云云，顯不足採。
2、其次，依前舉系爭工程契約第17條及施工計劃書第四章「交
   通維持計畫」之約定內容【參前述（二）】，顯見系爭工程
   契約為如上約定之意旨亦在於確保施工路段之用路人安全，
   且其約定文義亦已明確表示「施工期間（即自工程開始，至
   全部完工時止之工程進行期間），均應佈設各項安全措施、
   交通錐、警示燈及其他交通管制措施，並應設置夜間安全措
   施」，顯然並無「只有工程進行施作當時，始應採取或佈設
   前揭各項安全措施，於完工前之例假日或夜間無施工時，不
   用採取或佈設前揭各項安全措施」之意旨，此亦據證人即金
   沙鎮公所建設課負責本件工程之員工陳宇倫於系爭刑事案件
   審理時證述「系爭工程施工計劃書第四章交通維持計畫，雖
   約定系假日期不施工，保持交通順暢安全，所謂保持交通順
   暢安全係指讓車輛可以正常通行不封閉道路。至於如何保持
   交通安全，就是在施工前、施工後都需要擺設交通錐。所謂
   施工前後，就是指施工前、施工中、施工後都要擺設交通錐
   ，包含例假日期間也要擺設交通錐與夜間警示燈。」等語甚
   明（見本院99年度上更二字第4號刑事卷影卷第101至102頁）
   ，故和發公司、趙康、王志豪刻意曲解契約文義及約定意旨
   ，辯稱「依系爭工程施工計劃書之約定，於『施工中』始有
   佈設各項安全措施之必要，在例假日不施工時，並不負擔在
   路面擺設警告標誌及燈號之責任。」云云，亦不足採。
3、再者，路交通安全規則第143條雖未就警告標誌或夜間警告燈
   應如何設置為細部之規定，然道路交通標誌標線號誌設置規
   則就施工路段、危險路段應如何設置標誌、拒馬、交通錐、
   警告燈號等節，已規定甚明（參見道路交通標誌標線號誌設
   置規則第22條、第23條、第37條、第55條、第139至142條、
   第144至145條等規定），且依前所述，系爭工程之施工計劃
   書，就施工期間（即自工程開始，至全部完工時止之工程進
   行期間），應如何佈設各項安全措施、交通錐、警示燈及其
   他交通管制措施，並應設置夜間安全措施亦約定甚詳。因此
   ，和發公司、趙康、王志豪自應依施工路段現場狀況，參酌
   前揭法律規定及契約約定，設置足夠之警告標誌及燈號，以
   維交通安全之義務，渠等辯稱「事故發生時，適逢例假日未
   施工，依契約與施工計畫書之規定，應開放通行，不可能依
   施工計畫書圖解施工中的安全措施為設置，渠等依施工計畫
   書之規定為之，無違反任何作為義務。」云云，顯屬推卸責
   任之詞，絲毫不足採據。
4、綜上各情，和發公司、趙康、王志豪前揭所辯，均非可採。
（五）和發公司、趙康、王志豪雖以【參、五】、【參、六】所
      載事由，辯稱「福建省金門縣車輛行車事故鑑定委員會就
      王克府有『違規借道行駛』之情節，並未採認；福建省金
      門縣車輛行車事故覆議鑑定委員會就王克府有『附載坐人
      後，不得另載物品』及『借道行駛』之違規，亦未論究，
      是以上開鑑定意見，未能就事實全般為審酌，自無採認之
      價值。而國立交通大學之鑑定認為王克府駕駛輕型機車借
      道行駛，變換車道失控，為肇事原因，且認為施工單位未
      設置適當警告設施之疏失，僅判定是違規行為，與事故並
      無因果關係。系爭車禍發生是因王克府騎機車至事故路段
      時，見路面因刨除而凹凸不平，便選擇較平的對向車道行
      駛，安全設施之設置與否並不影響王克府對於路面的判斷
      與行車路線之選擇及注意，縱然沒有安全設施，若王克府
      能謹守交通安全規則於附載坐人後，不在機車前放置物品
      ，又在行經原車道已鋪好柏油之情形下，騎回原車道，且
      小心注意車前狀況，不慌張，適時作好停車準備之安全措
      施，也不會因路面高低不平而操控失當摔倒，足見安全設
      施之設置與否並非王許能娥死亡結果之相當條件，並無相
      當因果關係。」云云，然查：
1、關於本件車禍肇事原因，福建省金門縣車輛行車事故鑑定委
   員會鑑定意見為「王克府騎乘輕型機車，附載坐人後，不得
   另載物品。施工廠商，工程進行中，未樹立警告標誌，夜間
   未安裝警告燈。」，福建省金門縣車輛行車事故覆議鑑定委
   員會鑑定意見為「王克府騎乘輕型機車，未注意車前狀況並
   採取必要之安全措施。施工廠商，未樹立警告標誌，夜間未
   安裝警告燈。」，均認施工廠商（即和發公司、趙康、王志
   豪）「未樹立警告標誌，夜間未安裝警告燈」為本件車禍肇
   事原因之一，雖福建省金門縣車輛行車事故鑑定委員會未論
   及王克府「違規借道行駛」之情節、福建省金門縣車輛行車
   事故覆議鑑定委員會未論及王克府「附載坐人後，不得另載
   物品」及「借道行駛」之情節，然縱王克府之駕駛行為確有
   前揭疏失行為，亦不過是王克府就本件車禍發生應同負肇事
   責任，並無從由此解免和發公司、趙康、王志豪所應負未設
   置警告標誌及燈號之過失肇事責任。
2、至於國立交通大學之鑑定意見雖為「王克府駕駛輕型機車借
   道行駛，變換車道失控，為肇事原因。施工單位，未設置適
   當警告設施，有違規定。」（見福建金門地方法院檢察署93
   年度偵字第64號影卷第54頁），然其既已認定「施工單位，
   未設置適當警告設施，有違規定。」，顯然和發公司、趙康
   、王志豪於進行系爭工程之過程中，未在本件肇事路段設置
   警告標誌及燈號之行為，確已違反交通安全法令規定而有所
   疏失甚明。
3、系爭事故車道中線兩側高低落差達7公分之情形，確有可能造
   成機車輪胎側面擦撞高低差處，導致機車跌倒之危險情事發
   生，此係一般生活經驗即可得知（另參見趙康於刑事案件審
   理中所供述「（辯護人問：為何交代在高低差的地方放交通
   錐？）一般而言，會有危險性。」等情亦明，見福建金門地
   方法院93年度訴字第39號刑事影卷第95頁）。而本件車禍發
   生時間為「92年12月14日上午6時30分許」之事實，為兩造所
   不爭執。依據卷附交通部中央氣象局編印「中華民國92年日
   出日沒時刻表」之記載（見福建金門地方法院93年度訴字第3
   9號刑事影卷第127頁），於本件車禍事發當日，金門地區日
   出時間為6時41分，可見本案車禍發生時間係於日出前無誤。
   又本件車禍地點係位於兩座路燈中間之事實，亦據刑事案件
   承審法官至系爭車禍事故路段現場勘驗查明屬實（見福建金
   門地方法院93年度訴字39號刑事影卷第146頁），足見車禍地
   點適為照明度最低之處。因此，當王克府駕駛機車搭載其妻
   王許能娥及載運海蚵由金沙鎮浦山里后宅23號住處出發從何
   厝往高坑方向行駛，欲往金湖鎮新市里菜市場賣海蚵，因環
   島北路路面整修，往中蘭路面車道因路面刨除而凹凸不平，
   途經該施工之何厝路段，因看到右側路面遭刨除，遂騎乘至
   左側對向尚未刨除路面之車道內，迨行駛至系爭路段肇事現
   場時，因在日出前，光線不足之情況下，復行駛至兩座路燈
   間，其視線更顯不足，且其行車方向路面不論已刨除或已鋪
   設柏油之路面，均與對向車道路面有高低差，復無交通錐等
   警告標誌及燈號提醒用路人路面已有所改變，則王克府基於
   「右側路面係刨除，左側路面係平坦」之認知，認為右側路
   面因刨除顛簸而較左側路面為低，則其於發現對向有來車時
   ，依一般騎車經驗以觀，實無法輕易且及時察覺系爭車道中
   線路面之高低差情形已有變更（即原本較低之右側路面，已
   經變成比左側路面高），而能於變換車道時，採取必要之安
   全駕駛措施。是以和發公司、趙康、王志豪因施工而造成事
   故車道中線兩側高低落差達7公分之情形後，竟疏未注意設置
   足夠之警告標誌及燈號，提醒駕駛人注意，肇致王克府於行
   經車禍地點時，因天色昏暗、視線不佳，無法辨識事故車道
   中線路面有高低差，而未能採取必要之安全駕駛措施，肇致
   本件車禍發生，顯然和發公司、趙康、王志豪之施工行為確
   有疏失，且其疏失行為與王克府之駕駛疏失行為，同為本件
   車禍之肇事原因，均與被害人王許能娥之死亡有相當因果關
   係，故福建省金門縣車輛行車事故鑑定委員會、覆議鑑定委
   員會鑑定認為施工廠商（即和發公司、趙康、王志豪）「未
   樹立警告標誌，夜間未安裝警告燈」與「王克府駕駛輕型機
   車之疏失行為」，同為系爭車禍之肇事原因，自屬可採。而
   由國立交通大學之鑑定意見，同樣亦可認定施工廠商（即和
   發公司、趙康、王志豪）「未樹立警告標誌，夜間未安裝警
   告燈」與「王克府駕駛輕型機車之疏失行為」，均為系爭車
   禍之肇事原因。
4、綜上各情，和發公司、趙康、王志豪前揭所辯，均屬卸責諉
   過之詞，均不足採。
（六）和發公司、趙康、王志豪雖以【參、七】所載事由，辯稱
      「系爭路段於本件事故發生的前一天即92年12月13日晚間
      所發生之車禍與該路段有無安全措施無關，且92年12月13
      日晚上趙康接獲通知該件交通事故後，已通知王志豪前往
      作標誌，王志豪92年12月13日晚上確實前往系爭事故路段
      擺設交通錐，否則隔天本件車禍發生後，員警黃武智前往
      事故路段攝影採證時，就不會見到現場的二個交通錐。因
      此，趙康、王志豪並無不作為之過失責任，和發公司、趙
      康、王志豪自無庸負賠償責任。」云云，然查：
1、關於「本件車禍事故發生時，系爭事故路段已刨除及完成鋪
   設之交接處即高低落差交接處，和發公司、趙康、王志豪並
   未設立任何警告標誌。」之事實，係兩造於本院99年8月3日
   進行爭點整理時，雙方所不爭執之事實，則和發公司、趙康
   、王志豪前揭所辯，已與其所自認之事實不符，自不足採。
2、況且，除證人王克府已於系爭刑事案件偵審中證稱「車禍發
   生當時，現場並無任何警示標誌。」等情綦詳外（見金門縣
   警察局金沙警察所刑案偵查影卷第24頁，福建金門地方法院
   93 年度訴字第39號刑事影卷第63、65至66頁），證人黃武智
   於系爭刑事案件審理時亦證稱「伊上班時間都巡邏經過系爭
   事故現場，本件事故發生之前有時候有設置安全措施，有時
   候沒有設置安全措施，只是於工程當中始有擺設安全設施，
   於夜間即無擺設安全設施。本案車禍發生接獲報案時間是當
   日（即12月14日）上午6點45分，伊於上午6點47分接獲通報
   ，於上午6點53分到現場，道路交通事故現場圖係伊製作，伊
   是第一位到達現場，伊到達車禍現場時，當事人（指駕駛人
   王克府）不在現場，施工單位人員亦未在現場，現場並未看
   到任何警示標誌或拒馬。伊於同日上午9時許以V8攝影機拍攝
   ，現場情景與伊所拍攝之照片情景相同。」等情明確（見福
   建金門地方法院93年度訴字第39號影卷第80至85頁），核與
   卷附之金門縣警察局金沙警察所受理各類案件紀錄表、道路
   交通事故現場圖、車禍現場照片、原審勘驗V8攝影轉換之VCD
   勘驗筆錄內容相符（見福建金門地方法院檢察署92年度相字
   第36號影卷第6、11、14至21頁，金門縣警察局金沙警察所刑
   案偵查影卷第140至148頁，福建金門地方法院93年度訴字第3
   9號刑事影卷第26至27頁），且衡諸證人黃武智抵達車禍事故
   現場時，距車禍發生時間未久，並無證據顯示於員警到達現
   場之前，曾有人搬動安全設施或警示標誌之舉，證人黃武智
   與兩造又無怨隙糾紛，其本身復為執行司法勤務之警察，當
   無虛偽陳述之動機，其證言應可採信。佐以，趙康於系爭刑
   事案件審理時，亦自承「（問：本案施工路段有何安全措施
   ？）當時刨除後準備作封層動作，當時是沒有，施工中會有
   ，當時沒有設置，是因為開放路面，所以沒有放置安全措施
   。」、「（問：施工完成否？）尚未完成。」、「（問：覆
   誦條文，當日沒有放標誌？）刨除路段是開放，沒有放置，
   封閉才要放。」、「（問：不施工可以不用放？）夜間沒有
   施工沒有放，不施工沒有安全問題沒有放。」、「（問：92
   年12月14日有無過去事發現場？）下午有過去，沒有看到（
   交通）錐與（護）欄，我有問王志豪，為何沒有安全措施。
   」等情在卷（見福建金門地方法院9 3年度訴字第39號刑事影
   卷第90至92頁）。依此，益徵於本件車禍事故發生當時，和
   發公司、趙康、王志豪確實並未在系爭施工路段設置任何的
   警告標誌及燈號。
3、至於警員黃武智於本件車禍當日所拍攝之照片內容、刑事承
   審法官勘驗警員黃武智所提供之現場錄影帶內容之結果，雖
   顯示於機車肇事者王克府之機車附近路旁有二個被壓過之交
   通錐（見福建金門地方法院檢察署92年度相字第36號影卷第1
   4至21頁，福建金門地方法院93年度訴字第39號刑事影卷第27
   頁），然對照警員黃武智案發當日所拍攝之現場照片，前述
   二個原為圓錐形之交通錐均遭壓扁而破裂，其中一個交通錐
   甚至未見用以支撐交通錐直立之底座，照片中復未發現底座
   散落於附近，且衡情以機車之衝撞力道及重量，亦不足以將
   交通錐壓扁至如照片所示情形，更不可能將其中一個交通錐
   撞成底座分離而無從在附近發見，足證上開二個交通錐應係
   之前遭車輛碾壓破碎，且其中一個交通錐之上半段與下半段
   之底座分離，底座不知去向，方被棄置於事故現場之路旁，
   上開二個交通錐於系爭車禍事故案發當時並非作為該路段警
   示之用至明。
4、綜上各情，和發公司、趙康、王志豪此部分所辯，顯與實情
   有間，自不足採信。
（七）王志豪雖以【參、八】所載事由，辯稱「系爭工程的安全
      衛生有關事項之執行與督導，係由擔任工地主任及安全衛
      生主管之趙康負責，王志豪只是負責路面柏油鋪設，只在
      路面施工時有各項作業的執行與管理之職責，本件事故發
      生之時間為假日，並未施工，自非王志豪應該負責，縱然
      王志豪受趙康的指揮調度，然最後應負責監督管理的人是
      趙康，應由趙康負責，王志豪並無違背其職務，自不應共
      同負過失責任。」云云，然查：
1、「和發公司指派王志豪擔任系爭工程路面施作之負責人，王
   志豪其為從事工程營造業務之人」之事實，係兩造所不爭執
   之事實，且王志豪於刑事案件偵、審中亦供稱「伊係和發公
   司之職員，任職四、五年，負責系爭工程瀝青混凝土之鋪設
   及刨除路面之工作」（見福建金門地方法院檢察署93年度偵
   字第64號影卷第6頁、「伊負責系爭環島北路工程刨除路面與
   鋪設，負責開鋪瀝青之鋪築機」（見福建金門地方法院93年
   度訴字第39號刑事影卷第74頁）等情在卷，足認王志豪係以
   營造為業，其主要業務係從事鋪築機之駕駛、路面刨除及鋪
   設柏油事務，其對於刨除路面、鋪設柏油之施作過程中，因
   為路面顛簸、路面中線處有高低落差可能發生交通危險一事
   ，當知之甚詳，則其於反覆執行上開業務時（即開始施作到
   全部完工之過程中），自有遵守前舉道路交通安全法規之法
   定義務，且此一法定義務並無法以契約予以排除。詎王志豪
   於系爭事故路段施作本件工程之過程中（即全部施作完成之
   前），竟因例假日未施工，即未於施工路段設置任何之警告
   標誌及燈號，以提醒用路人路面顛簸、路面中線處有高低落
   差，提醒用路人小心駕車，以致造成本件死亡車禍發生，顯
   然王志豪於施作系爭工程之業務執行過程中，確有未遵守前
   揭交通法令之疏失無訛，且上開疏失亦無從以其非工地主任
   及安全衛生主管，而能予以解免。
2、況且，趙康於刑事案件偵、審中已供稱「系爭施工路段於施
   工期間及夜間安全措施之設置，由王志豪負責，由其本人負
   責檢查。」（見金門縣警察局金沙警察所刑案偵查影卷第11
   頁）；「（辯護人問：92年12月13日晚上有無接獲通報？）
   我接到鎮長打電話給我，反應路面上有車禍，有民眾反應中
   間放黃色的護欄作什麼，我有再去現場，我去看之前有問過
   王志豪，有無高低差安全措施，要王志豪下班後，去中線作
   標誌。」、「（辯護人問：為何交代在高低差的地方放交通
   錐？）一般而言，會有危險性。」、「（檢察官問：下一次
   到現場何時？）案發當天下午。」、「（檢察官問：92年12
   月14日有無過去到現場？）下午有過去，沒有看到交通錐與
   護欄，我有問王志豪，為何沒有安全措施。」等情甚詳（見
   福建金門地方法院93年度訴字第39號刑事影卷第92、94、95
   頁），且王志豪於刑事案件審理時，亦自承「本件關於交通
   錐及護欄之設置，由工地負責人趙康指示。」等情在卷（見
   福建金門地方法院93年度訴字第39號刑事影卷第77頁），又
   證人即和發公司原代表人王再生於刑事案件審理時復證稱「
   王志豪的施工是聽趙康的指派」等語（見福建金門地方法院9
   3年度訴字39號刑事影卷第69頁），足見王志豪於施作系爭工
   程，應聽從工地主任及安全衛生主管趙康之指示，而趙康既
   已明確指示王志豪應於本件車禍事發生前一日夜間，至系爭
   車禍肇事路段中線位置設置高低差安全措施，顯然王志豪確
   有於系爭路段設置適當安全警告措施之義務無誤。詎王志豪
   竟未聽從趙康之指示行事，未於系爭施工路段設置任何之警
   告標誌及燈號，以提醒用路人路面顛簸、路面中線處有高低
   落差，提醒用路人小心駕車，以致造成本件死亡車禍發生，
   顯然王志豪於施作系爭工程之業務執行過程中，確有疏失無
   訛。
3、綜上各情，王志豪上開所辯，要屬卸責諉過之詞，並不足取
   ，其於施作系爭工程之業務執行過程中確有疏失而導致本件
   死亡車禍發生，且其疏失與被害人之死亡間，確有相當因果
   關係，其對被害人之繼承人自應與和發公司、趙康連帶負損
   害賠償責任。
（八）綜上所述，金門縣政府主張：和發公司、趙康、王志豪於
      業務之執行上確有前揭之疏失，且渠等之疏失，與被害人
      王許能娥之死亡結果間，確有相當因果關係，依侵權行為
      法律關係（參見民法第184條第1項、第185條第1項、第18
      8條第1項、第192條第1項、第194條規定），和發公司、
      趙康、王志豪就王許能娥之死亡，應連帶負過失損害賠償
      責任乙情，應屬有據，和發公司、趙康、王志豪辯稱「渠
      等並無疏失，不負過失連帶損害賠償責任」云云，則屬無
      據。
三、如和發公司、趙康、王志豪應負過失損害賠償責任，則金門
    縣政府得向和發公司、趙康、王志豪求償之金額為何？訴訟
    費用4萬665元可否請求？
（一）和發公司、趙康、王志豪於業務之執行上有疏失，肇致本
      件車禍發生，且渠等之疏失，與被害人王許能娥之死亡結
      果間，確有相當因果關係，渠等本應依侵權行為法律關係
      ，連帶賠償被害人王許能娥之繼承人。然被害人王許能娥
      之配偶王克府及子女王任雄、王麗惠、王從仁、王麗網、
      王任沛、王從武、王從建（下稱王克府等8人），前已依
      國家賠償法第3條第1項「公有公共設施因設置或管理有欠
      缺，致人民生命、身體或財產受損害者，國家應負損害賠
      償責任」之規定，以系爭施工路段為公有公共設施，金門
      縣政府設置管理有欠缺為由，對於賠償義務機關金門縣政
      府提起國家賠償訴訟，此經本院調閱福建金門地方法院94
      年度重國字第1號請求國家賠償案件卷宗查明屬實。
（二）依福建金門地方法院94年度重國字第1號請求國家賠償案
      件卷宗內所附之卷證資料，王克府等8人於該案請求金門
      縣政府賠償之金額，其中王克府部分，請求死者喪葬費80
      萬元、精神慰撫金300萬元、死者死亡之日起至八十歲止
      ，依基本薪資計算之工作收入損失40萬3920元，共請求42
      0萬3920元及自國賠請求書送達金門縣政府翌日起至清償
      日止按年息百分之5計算之利息。而王任雄、王麗惠、王
      從仁、王麗網、王任沛、王從武、王從建均請求精神慰撫
      金100萬元、死者死亡之日起至八十歲止，依基本薪資計
      算之工作收入損失40萬3920元，即均共請求140萬3920元
      及自國賠請求書送達金門縣政府翌日起至清償日止按年息
      百分之5計算之利息。
   本院審酌福建金門地方法院94年度重國字第1號請求國家賠償
   案件卷宗內所附之卷證資料及本案內之卷證資料（包含福建
   金門地方法院93年度附民字7號損害賠償事件影卷系爭、刑事
   案件影卷），認為：
甲、按不法侵害他人致死者，侵權行為人所應負損賠償責任之範
    圍，依民法之規定，只限於民法第192條「不法侵害他人致
    死者，對於支出醫療及增加生活上需要之費用或殯葬費之人
    ，亦應負損害賠償責任。被害人對於第三人負有法定扶養義
    務者，加害人對於該第三人亦應負損害賠償責任。第193條
    第2項之規定，於前項損害賠償適用之。」、第194條「不法
    侵害他人致死者，被害人之父、母、子、女及配偶，雖非財
    產上之損害，亦得請求賠償相當之金額。」所規定之範疇，
    被害人如尚生存所應得之利益（如繼續工作之收入），並非
    侵權行為人所應負損賠償責任之範圍，且最高法院54年台上
    字第951號判例意旨已揭示「不法侵害他人致死者，其繼承
    人得否就被害人如尚生存所應得之利益，請求加害人賠償，
    學者間立說不一。要之，被害人之生命因受侵害而消滅時，
    其為權利主體之能力即已失去，損害賠償請求權亦無由成立
    ，則為一般通說所同認，參以我民法就不法侵害他人致死者
    ，特於第192條及第194條定其請求範圍，尤應解為被害人如
    尚生存所應得之利益，並非被害人以外之人所得請求賠償。
    」之旨。從而，王克府等8人各請求賠償死者死亡之日起至
    八十歲止，依基本薪資計算之工作收入損失40萬3920元，及
    自國賠請求書送達金門縣政府翌日起至清償日止按年息百分
    之5計算之利息之部分，於法均屬無據，均無從准許。
乙、按殯葬費為收殮及埋葬費用，其賠償範圍應以實際支出之費
    用，並斟酌被害人當地喪禮習俗及宗教上之儀式、被害人之
    身分、地位及生前經濟狀況決定之（參見最高法院92年度台
    上字第1427號、92年度台上字第1135號、84年度台上字第27
    31號判決意旨）。依王克府於94年度重國字第1號請求國家
    賠償案件卷宗內所提出有關殯葬費請求之相關明細及收據等
    卷證資料（見該案卷第60至83頁），本院審酌金門當地之喪
    禮習俗及宗教上之儀式，被害人王許能娥為投保農保之農民
    （此據王克府陳明在卷，見福建金門地方法院檢察署92年度
    相字第36號影卷第28頁），並無特殊之身分、地位，生前經
    濟狀況亦無明顯與一般小康之家有異之處，認為：
1、王克府主張之喪葬明細表中，關於第1項（謄本費）100元、
   第4項（王世界先生經手1單）620元、第10項（王世界買早點
   、黃麵）615元、第24項（沙美買青蝦）600元、第25項（呂
   厝買青蚵25斤）1750元、第27項（草靈2人）2400元，及協助
   辦理喪葬事宜之人員住宿、膳食費用30萬元等項目，並無單
   據可佐，且無證據顯示係收殮及埋葬所必要之費用，無法證
   明有實際支出，其此部分之主張，尚屬無據，無從准許。
2、王克府主張之喪葬明細表中，關於第6項（赤肉）2640元、第
   7項（蒜頭、青蔥、芹菜）260元、第8項（紅圓、菜碗）3360
   元、第9項（西點、布丁）1660元、第11項（紅圓）200元、
   第18項（食桌8桌）2萬4000元、第19項（食桌29桌）10萬150
   0元、第21項（飲料）6050元、第22項（沙美連生店1單）1萬
   1816元等部分，為宴客所支出，衡量金門地區之習俗、被害
   人之身分、地位等狀況，應非屬收殮及埋葬所必要費用，此
   部分之主張，亦屬無據，無從准許。
3、王克府主張之明細表中第2項（外家手只）2萬250元、第3項
   （916金）7800元、第5項（小割刀）40元、第12項（金童玉
   女）9000元、第13項（旗鼓車）7000元、第14項（鑼鼓隊）7
   500元、第15項（靈堂帆布架）8500元、第16項（西樂）1萬5
   000元、第17項（道士）5萬6800元、第20項（布店）3萬6400
   元、第23項（墓石）2萬8000元、第26項（點主、后土觀禮）
   9000元、第28項（掃地鴨卵推棺）2400元、第29項（壽板、
   靈車）8萬8000元、第30項（面巾）1萬5000元、第31項（壽
   衣）1萬3000元、第32項（訃文、謝啟）2萬6700元、第33項
   （安葬規費）2萬2000元等部分，衡諸常情，於金門地區喪禮
   習俗及宗教上儀式尚屬必要，亦合於被害人之身分、地位及
   生前經濟狀況，並無過於鋪張之情，且除了第28項（掃地鴨
   卵推棺）2400元外，其餘均已據王克府提出相關之支出單據
   為憑，而第28項（掃地鴨卵推棺）2400元，係出殯前之儀式
   ，係金門地區喪禮習俗及宗教上必要儀式之支出，且既屬紅
   包禮，要求收禮人出據收據，恐於禮俗有違，自難期王克府
   得提出相關之支出單據，仍應認為確有此項支出無訛。從而
   ，王克府主張其受有上開殯葬費用共計37萬2390元之損失，
   於法尚屬有據，逾此金額之主張則屬無據。
4、又福建金門地方法院94年度重國字第1號請求國家賠償案件之
   確定判決，亦認定王克府所受殯葬費用之損失為37萬2390元
   ，此據本院調閱上開案件卷宗查明屬實，依此，益徵王克府
   主張其受有殯葬費用37萬2390元之損失，確屬有據。
5、和發公司、趙康、王志豪雖另以【參、九、（一）】所載事
   由，辯稱「王克府提出的憑證單據有多張無法辨識其內容或
   出具人之店章或私章，無從辯認其真實性。喪葬明細表編號
   28並無單據可憑，無法證明有實際支出。喪葬明細表編號2、
   3、12、13、14、16、26、30等部分，非屬殮葬所必要之費用
   。編號17、23之費用，高於本地行情。」云云，然關於前揭
   本院認許之部分，除了第28項（掃地鴨卵推棺）2400元外，
   餘均已據王克府提出相關之支出單據為憑，而依福建金門地
   方法院94年度重國字第1號請求國家賠償案件卷內所附之單據
   ，雖為影本，但並無證據顯示該等單據係屬虛偽，且該等支
   出復為金門地區喪禮習俗及宗教上必要儀式所須，亦無過於
   鋪張之情，足證王克府確有實際支出上開殯葬費用，且福建
   金門地方法院94年度重國字第1號請求國家賠償案件確定判決
   亦同此認定，故和發公司、趙康、王志豪辯稱「王克府提出
   的憑證單據有多張單據無法辨識其內容或出具人之店章或私
   章，無從辯認其真實性，部分非屬殮葬所必要之費用。」云
   云，均不足採。又第28項（掃地鴨卵推棺）2400元係金門地
   區喪禮習俗及宗教上必要儀式之必要支出，屬紅包禮，要求
   收禮人出據收據，恐於禮俗有違，難期王克府得提出相關之
   支出單據，雖王克府未能提出支出憑證，衡情仍應認為王克
   府確有此項殯葬費用支出，故和發公司、趙康、王志豪辯稱
   「喪葬明細表編號28並無單據可憑，無法證明有實際支出」
   ，仍非可採。再者，殯葬儀式中之道士費用、墓石費用（即
   編號17、23），衡依服務內容、石材種類，甚或與喪家之交
   誼，而有高低不同，難謂有何放諸四海皆準之收費標準。
   本件情形，王克府既已提出支出第17項（道士）5萬6800元、
   第23 項（墓石）2萬8000元之單據，且該等金額與和發公司
   、趙康、王志豪所提出其他殯葬業者之收費標準相距不遠，
   尚難認有何過於鋪張或虛偽之情，仍應認為王克府此部分殯
   葬費用之主張屬於合理費用，而應全部准許，故和發公司、
   趙康、王志豪辯稱「編號17、23之費用，高於本地行情」云
   云，亦非可採。
6、綜上各情，王克府主張受有殯葬費用37萬2390元之損失，確
   屬有據，和發公司、趙康、王志豪前揭所辯，均不足採。
丙、按不法侵害他人致死者，被害人之父母、子女及配偶，雖非
    財產上之損害，亦得請求賠償相當之金額，民法第194條定
    有明文，查王克府為被害人之夫，王任雄、王麗惠、王從仁
    、王麗網、王任沛、王從武、王從建為均為被害人之子女，
    此為兩造所不爭執之事實，則王克府等8人自可依上開規定
    請求賠償非財產上之損害（即精神慰撫金）。本院審酌王克
    府因本件事故後，痛失愛妻，晚年遭逢喪妻之痛，其痛苦甚
    鉅，王任雄等7人因本件事故痛失母親，頓失所恃，精神上
    亦均感莫大痛苦，而王克府為農民及蚵民，曾榮獲91年度金
    沙鎮浦山里模範父親，於92年度申報綜合所得稅時之申報所
    得額為1975元；王任雄經營派報社，曾擔任學校家長會委員
    ，於92年度申報綜合所得稅時之申報所得額為33萬8178元；
    王從仁經營派報社，國防醫學院專科班畢業，上尉軍官退伍
    ，於92年度申報綜合所得稅時之申報所得額為38萬2062元；
    王任沛經營派報社，金門農工畢業，於92年度申報綜合所得
    稅時之申報所得額為32萬8096元；王麗惠經營菸酒買賣，於
    92年度申報綜合所得稅時之申報所得額為37萬709元；王麗
    網大學畢業，任職合作金庫信義分行，於92年度申報綜合所
    得稅時之申報所得額為102萬3603元；王從武金門高中畢業
    ，任職金門酒廠實業股份有限公司，於92年度申報綜合所得
    稅時之申報所得額為37萬6037元；王從建清華大學碩士，任
    職台灣積體電路製造股份有限公司，於92年度申報綜合所得
    稅時之申報所得額為62萬6391元，此有模範父親證書、職業
    證明文件、家長委員當選證書、畢業證書、92年度綜合所得
    稅各類所得資料清單附卷可參（參見福建金門地方法院93年
    度附民字第7號影卷第70、73、76、79、82、87、90、93、9
    7至98、125至144頁）。又和發公司為登記資本額一億元之
    專業營造公司，所承攬之系爭工程總價高達2600萬元；趙康
    任職於和發公司，於92年度申報綜合所得稅時之申報所得額
    為56萬8380元；王志豪任職於和發公司，亦為和發公司登記
    股東，登記出資額為700萬元，且於92年度申報綜合所得稅
    時之申報所得額為37萬9815元等事實，亦有公司變更登記事
    項表、系爭工程採購合約書、92年度綜合所得稅各類所得資
    料清單在卷可稽（見福建金門地方法院97年度訴字第19號民
    事卷第62至63頁，福建金門地方法院93年度附民字第7號影
    卷第64、67頁，金門縣警察局金沙警察所刑案偵查影卷第40
    頁）。本院審酌王克府等8人及和發公司、趙康、王志豪之
    身分、地位、學歷、經歷、經濟能力，暨王克府等8人因此
    事故所受精神上痛苦等一切情狀，認王克府主張精神慰撫金
    150萬元，王任雄等7人各主張精神慰撫金50萬元，尚稱允當
    ，應屬有據，逾此部分，則屬無據。和發公司、趙康、王志
    豪就上開本院認許之精神慰撫金，辯稱「王克府等8人請求
    賠償之精神慰撫金過高」云云【見參、九、（二）】，自非
    可採。
丁、依上開所述，王克府主張有據之總金額為187萬2390元，王
    任雄等7人主張有據之金額各為50萬元，惟損害之發生或擴
    大被害人與有過失者，法院得減輕賠償金額，而上開規定，
    於被害人之代理人或使用人與有過失者，準用之，民法第21
    7條第1項、第3項定有明文。查，本件車禍肇事原因，除前
    揭本院所認定因和發公司、趙康、王志豪於系爭事故路段施
    工期間未設立警告標誌及燈號之安全設施外，依前揭福建省
    金門縣車輛行車事故鑑定委員會鑑定意見、福建省金門縣車
    輛行車事故覆議鑑定委員會鑑定意見、國立交通大學之鑑定
    意見及刑事案件卷內所附之相關卷證料，可知王克府違規駛
    入對向車道，於後方附載被害人時，卻又違規於前方置放海
    蚵等物，以致增加機車操控之困難，復疏未注意車前狀況並
    採取必要之安全措施，以致於變換車道時失控，同為本件死
    亡車禍發生之原因，顯然王克府就本件損害之發生亦與有過
    失，且王克府亦為被害人王許能娥之使用人，王任雄等7人
    自應承擔被害人之使用人之與有過失。從而，自應減輕侵權
    行為人之賠償金額，而審酌本件肇事情節，本院認為王克府
    應負七成責任，自應減輕侵權行為人七成之賠償金額，則王
    克府可以請求賠償之金額僅剩56萬1717元（0000000×0.3＝
    561717）及法定遲延利息，王任雄等7人可以請求賠償之金
    額各僅剩15萬元（即500000×0.3＝150000）及法定遲延利
    息。
（三）按賠償義務機關依國家賠償法第3條第2項之規定行使求償
      權時，若應負責任之人有多人，且依法應負連帶賠償責任
      時，賠償義務機關自得請求該等應負責任之人為連帶之賠
      償。至於求償權行使之範圍，原則上得全額求償，即對被
      害人民實際上所支付損害賠償額之全部均得請求償還，並
      得請求自支付時起至清償日止，依法定利率計算之遲延利
      息。本件情形，福建金門地方法院94年度重國字第1號請
      求國家賠償案件之確定判決係命賠償義務機關金門縣政府
      應給付（賠償）王克府56萬1717元；給付王任雄、王麗惠
      、王從仁、王麗網、王任沛、王從武、王從建各15萬元及
      自93年8月17日起至清償日止，按年息百分之5計算之利息
      之事實，業經本院調閱上開國家賠償案件查明屬實，顯然
      上開國家賠償案件所命賠償義務機關金門縣政府給付之金
      額，並未逾本院所認許王克府等8人主張有據之範圍。其
      次，賠償義務機關金門縣政府已依上開國家賠償確定判決
      ，於95年7月21日支付王克府等8人賠償金額（本息合計）
      176萬2542元之事實，亦為兩造所不爭執。依此，堪知本
      件賠償義務機關金門縣政府並非依國家賠償法施行細則第
      24條第1項「賠償義務機關得在一定金額限度內，逕行決
      定賠償金額」規定，逕為賠償王克府等8人，其係依據上
      開國家賠償確定判決為給付，且該國家賠償確定判決所認
      許之賠償金額，並未超過本院前揭認定有據之金額，則賠
      償義務機關金門縣政府以該等金額金額賠償予王克府等8
      人，顯未有私相授受而將賠償責任轉嫁和發公司、趙康、
      王志豪之情形，更未有超額支付賠償金額情形。
（四）綜上各情，本件賠償義務機關金門縣政府主張依國家賠償
      法第3條第2項之規定，以其實際支付之176萬2542元賠償
      金額範圍，對損害原因應負連帶賠償責任之和發公司、趙
      康、王志豪求償，請求渠等連帶賠償176萬2542元及自起
      狀繕本送達翌日即起至清償日止，按年息百分之5計算之
      利息，自屬有據。和發公司、趙康、王志豪以前揭【參、
      十】所載事由，辯稱「金門縣政府於國家賠償事件一審判
      決後，無端放棄上訴，有藉行使求償權而私相授受，將賠
      償轉嫁和發公司、趙康、王志豪，金門縣政府自不得向和
      發公司、趙康、王志豪求償其賠償王克府等8人之全額。
      」云云，顯屬無據，毫不足採。
（五）至於和發公司、趙康、王志豪雖以【參、十一】、【參、
      十二】所載事由辯稱「福建金門地方法院94年度重國字第
      1號判決係認定『金門縣政府既未於系爭工程施工後，對
      系爭路段採取封閉或禁止通行，以防止用路人不慎進入系
      爭路段工程而造成危險，而於系爭路段附近600公尺處發
      生車禍後，復未及時採取足以防止危險損害發生之具體措
      施，顯有管理上之欠缺無訛』，已判認金門縣政府就系爭
      道路之管理有欠缺，乃屬自己過失責任，和發公司、趙康
      、王志豪非該管理過失造成損害須應負責任之人，且和發
      公司、趙康、王志豪與金門縣政府間亦無系爭事故路段工
      程之契約關係，亦不必對金門縣政府負契約上之損害賠償
      責任，因此金門縣政府實無權依國家賠償法第3條第2項之
      規定對和發公司、趙康、王志豪求償。退步言之，就被害
      人王許能娥之死亡應負賠償責任，金門縣政府同為應負責
      任之人，同負連帶損害賠償責任，依民法第280條之規定
      ，應平均分擔，金門縣政府亦不得以全部的賠償金額向和
      發公司、趙康、王志豪為求償。」云云，然查：
1、系爭工程之發包單位為金沙鎮公所，並非金門縣政府，且實
   際負責施工之人為和發公司、趙康、王志豪，和發公司、趙
   康、王志豪均有依照前舉交通安全法規規定及系爭工程契約
   約定，於系爭施工路段設置足夠之警告標誌及燈號之法令義
   務及契約義務，然因和發公司、趙康、王志豪未依上開交通
   安全法規及契約約定，於本件車禍肇事路段未設置任何警告
   標誌及燈號，且王克府騎機車載被害人行經肇事地點時，亦
   有前揭違反交通安全法規之疏失，終肇致本件死亡車禍發生
   ，故就本件死亡車禍應負責任之人即為和發公司、趙康、王
   志豪及王克府，尚難認為系爭道路管理機關即賠償義務人金
   門縣政府有何疏失或應負責任之處。
2、至於福建金門地方法院94年度重國字第1號請求國家賠償案件
   雖以「賠償義務機關金門縣政府所管理之系爭道路之設置或
   保管有欠缺」為由，判命金門縣政府應依國家賠償法第3條第
   1項之規定，負起國家賠償責任，然該條所規定者係無過失責
   任，只要公有公共設施之設置或保管有欠缺導致人民受有損
   失，國家（賠償義務機關）即應負賠償之責，並不以國家賠
   償義務機關有故意或過失為要件。以本件情形而言，係因賠
   償義務機關金門縣政府所管理之事故路段「環島北路」，於
   事故當時由金沙鎮公所發包予和發公司施作道路改善工程時
   ，因承攬人和發公司於施工期間，並未依照契約約定及交通
   法令規定設置警告標誌及燈號，導致本件死亡車禍發生，因
   而造成「環島北路」公有公共設施之設置或保管有所欠缺，
   ，故上開國家賠償事件判決管理機關金門縣政府應負起國家
   賠償責任，然並不能因為金門縣政府須負國家賠償責任，即
   逕認金門縣政府就「環島北路」公有公共設施之設置或保管
   之欠缺有何故意或過失之可歸責性。實則，系爭工程係由金
   沙鎮公所發包，和發公司承攬，並由趙康、王志豪負責實際
   施作，就施工過程中，和發公司、趙康、王志豪應有設置足
   夠之警告標誌及燈號以維交通安全之義務，除已在該工程契
   約中明訂外，相關之交通安全法規亦有明確之規定，實際負
   責施工之和發公司、趙康、王志豪自應遵守上開法規規定及
   契約約定，今既因和發公司、趙康、王志豪未於系爭施工路
   段設置足夠之警告標誌及燈號以致造成本件死亡車禍發生，
   且無證據證明定作人金沙鎮公所於系爭工程之定作或指示有
   何疏失之處，則依民法第189條前段規定，和發公司及趙康、
   王志豪自應負起其所應負責之全部賠償責任，既不能認為定
   作人金沙鎮公所有何應共同負責之處，更不能認為金沙鎮公
   所上級機關即系爭道路管理機關金門縣政府有何應負責任之
   原因。換言之，福建金門地方法院94年度重國字第1號請求國
   家賠償事件判決所認定「金門縣政府未於系爭工程施工後，
   對系爭路段採取封閉或禁止通行，以防止用路人不慎進入系
   爭路段工程而造成危險，而於系爭路段附近600公尺處發生車
   禍後，復未及時採取足以防止危險損害發生之具體措施，顯
   有管理上之欠缺」之損害發生原因，全部應歸責於系爭工程
   之承攬人和發公司及其員工趙康、王志豪，賠償義務機關金
   門縣政府就此部分損害發生原因，並無任何故意或過失之疏
   失存在，並不存在可歸責性，則就賠償義務機關金門縣政府
   與和發公司、趙康、王志豪間之關係而言，自不成立共同侵
   權行為，當無所謂金門縣政府亦應分擔部分賠償金額之問題
   。
3、綜上各情，和發公司、趙康、王志豪前揭所辯，均屬推卸責
   任之詞，並不足採，賠償義務機關金門縣政府主張「其得向
   和發公司、趙康、王志豪連帶求償就其所支付之賠償金額全
   額，並加計法定遲延利息」乙節，於法並無不合。
（六）末查，福建金門地方法院94年度重國字第1號請求國家賠
      償案件之確定判決，除命賠償義務機關金門縣政府應給付
      （賠償）王克府56萬1717元；給付王任雄、王麗惠、王從
      仁、王麗網、王任沛、王從武、王從建各15萬元，及均自
      93年8月17日起至清償日止，按年息百分之5計算之利息外
      ，尚命金門縣政府應負擔該國家賠償事件之訴訟費用十分
      之三（即4萬665元），且金門縣政府遂依上開國家賠償確
      定判決，於95年7月21日支付王克府等8人其所應分擔之訴
      訟費用4萬665元等事實，業經本院調閱上開國家賠償案件
      查明屬實，復為兩造所不爭執，自堪認定屬實。惟查：本
      件賠償義務機關金門縣政府依民事訴訟法所負擔之訴訟費
      用，乃起因於金門縣政府為捍衛自己之權利而拒絕被害人
      國家賠償之請求後，方導致被害人向法院提起國家賠償訴
      訟所生，係賠償義務機關因自己抉擇所產生之費用，自不
      能將此費用轉嫁予他人。況且，國家賠償法第3條第2項係
      規定「前項情形，就損害原因有應負責任之人時，賠償義
      務機關對之有求償權」，是就求償之範圍，自應限定於與
      損害原因有直接關聯之損害為限。而被害人對國家請求賠
      償之權利，係基於國家賠償法之規定而來，至於賠償義務
      機關因受被害人之國家賠償請求所負擔之訴訟費用，則係
      依據民事訴訟法規定所生之負擔，係自己責任，與被害人
      損害發生原因無關，當無求償權利。從而，附帶上訴人金
      門縣政府主張「係因和發公司、趙康、王志豪之施工疏失
      行為，導致金門縣政府必須應訴而支出此訴訟費用，該等
      訴訟費用自屬金門縣政府所受之損害，依損害賠償求償權
      之法理，金門縣政府自得向和發公司、趙康、王志豪求償
      。」云云，於法尚屬無據，自無從許可。
（七）綜上各情，金門縣政府就已賠付王克府等8人之176萬2542
      元（即賠償金額及利息）之部分，依國家賠償法第3條第2
      項規定，對損害原因應負連帶責任之和發公司、趙康、王
      志豪，求為連帶給付176萬2542元及自起訴狀繕本送達翌
      日即97年7月19日起至清償日止，按年息百分之5計算之利
      息，於法有據。但金門縣政府就已賠付王克府等8人國家
      賠償案件應分擔訴訟費用額4萬665元部分，請求和發公司
      、趙康、王志豪連帶賠償4萬665元及自起訴狀繕本送達翌
      日起至清償日止，按年息百分之5計算之利息，於法則屬
      無據。
捌、綜上所述，金門縣政府本於國家賠償法第3條第2項規定，請
    求和發公司、趙康、王志豪連帶給付176萬2542元及自97年7
    月19日起至清償日止，按年息百分之5計算之利息，洵屬有
    據，應予准許，逾此部分之請求為無理由，應予駁回。原審
    判命和發公司、趙康、王志豪連帶給付上開金額，且依兩造
    陳明，各酌定相當之擔保金額分別宣告准許假執行或免為假
    執行，並駁回金門縣政府其餘之訴及假執行之聲請，經核並
    無違誤。和發公司、趙康、王志豪就其敗訴部分提起上訴；
    金門縣政府就其敗訴部分提起附帶上訴，分別指摘原判決不
    當，並聲明廢棄改判，均為無理由，應分別駁回其上訴及附
    帶上訴。
玖、本件事證已臻明確，兩造其餘攻擊或防禦之方法，經本院審
    酌後認與本判決之論斷不生影響，爰不一一論駁。
拾、據上論結，本件上訴及附帶上訴均為無理由，依民事訴訟法
    第449條第1項、第78條、第85條第2項，判決如主文。
中    華    民    國  100    年    12    月     15    日
                    民事庭審判長法  官  吳昭瑩
                                法  官  黃光進
                                法  官  劉家祥
附帶上訴人金門縣政府不得上訴。
上訴人和發營造有限公司、趙康、王志豪得上訴。
以上為正本，係照原本作成，證明與原本無異。
如不服本判決，應於收受送達後20日內向本院提出上訴書狀，其
未表明上訴理由者，應於提出上訴後20日內向本院補提理由書狀
（均須按他造當事人之人數附繕本）。上訴時應提出委任律師或
具有律師資格之人之委任狀；委任有律師資格者，另應附具律師
資格證書及釋明委任人與受任人有民事訴訟法第466條之1第1 項
但書或第2 項（詳附註）所定關係之釋明文書影本。如委任律師
提起上訴者，應一併繳納上訴審裁判費。
中    華    民    國   100    年    12    月    15    日
                                書記官  周秀香
附註：
民事訴訟法第466條之1（第1項、第2項）：
對於第二審判決上訴，上訴人應委任律師為訴訟代理人。但上訴
人或其他法定代理人具有律師資格者，不在此限。
上訴人之配偶、三親等內之血親、二親等內之姻親，或上訴人為
法人、中央或地方機關時，其所屬專任人員具有律師資格並經法
院認為適當者，亦得為第三審訴訟代理人。